【裁判字號】    97,消債更,1185
【裁判日期】    971124
【裁判案由】    更生事件
【裁判全文】
臺灣臺南地方法院民事裁定          97年度消債更字第1185號
聲請人即
債  務  人  甲○○
上列當事人因消費者債務清理事件聲請更生，本院裁定如下：
    主  文
聲請駁回。
聲請費用由聲請人負擔。
    理  由
一、按債務人與金融機構協商成立者，不得聲請更生或清算，但
    因不可歸責於己之事由，致履行顯有重大困難者，不在此限
    ；本條例施行前，債務人依金融主管機關協調成立之中華民
    國銀行公會會員辦理消費金融案件無擔保債務協商機制與金
    融機構成立之協商，準用前項之規定，消費者債務清理條例
    （下稱本條例）第151條第5項、第6項分別定有明文。又聲
    請更生或清算不合程式或不備其他要件者，法院應以裁定駁
    回之，但其情形可以補正者，法院應定期間先命補正，復為
    本條例第8條所明定。衡諸債之關係，係以當事人間之信賴
    關係為基礎，為社會經濟組織之重要支柱，故當事人於以法
    律行為追求自己之利益之際，亦應顧及對方之利益，並考量
    債權債務在社會上之作用，本於誠實及信用之原則，行使債
    權及履行債務。是對於已陷入經濟上困境之消費者，若任其
    於惡性循環之債務窘境中生存，將衍生嚴重之社會問題，難
    以維持安定之社會經濟秩序，故為兼顧債權人、債務人雙方
    之利益，對陷於經濟上困境之消費者，乃允其於本條例施行
    後，得選擇以重建型之更生程序或清算型之清算程序清理其
    債務，藉以妥適調整債務人與債權人及其他利害關係人間之
    權利義務關係，保障債權人獲得公平受償，並謀求消費者經
    濟生活之重建復甦機會。惟對於已與金融機構協商成立，或
    於本條例施行前，已依金融主管機關協調成立之中華民國銀
    行公會會員辦理消費金融案件無擔保債務協商機制，與金融
    機構成立協商之債務人，若非因不可歸責於己之事由，致履
    行顯有重大困難，依本條例第151條第6項準用同條第5項前
    段之規定，不得聲請更生或清算，應駁回其更生之聲請。
二、本件聲請意旨略以：聲請人即債務人甲○○現任職於家樂福
    股份有限公司，每月薪資約新臺幣（下同）25,000元，除此
    收入外，僅有50C.C機車1輛，累積債務總金額已達585,50 4
    元，前曾依照中華民國銀行公會會員辦理消費金融案件無擔
    保債務協商機制，與債權人台新國際商業銀行股份有限公司
    （下稱台新銀行）等金融機構成立協商，每月應還款金額為
    12,439元，以債務人每月之薪資扣除每月必要生活支出21,0
    00元（包含個人、扶養2名子女及公婆之費用），已不足支
    付每月之協商款12,439元，而債務人之配偶亦失業，且債務
    人之配偶亦有負債，無法資助債務人清償協商款，債務人不
    得已始毀諾，有不可歸責於己致履行協商條件顯有重大困難
    之事由，符合本條例第3條、第151條第5項但書之規定，爰
    依上開規定，提出財產及收入狀況說明書、債權人清冊、債
    務人清冊，聲請更生云云。
三、經查：
(一)債務人於本件更生聲請前，已於民國95年8月間依金融主管
    機關協調成立之中華民國銀行公會會員辦理消費金融案件無
    擔保債務協商機制與台新銀行等4間金融機構成立協商，自9
    5年9月起，分80期，利率百分之9.88，每月12,439元分期償
    還等情，有債務人簽名之協議書及無擔保債務還款計劃影本
    各1紙附卷可憑。
(二)查本條例第151條第5、6項規定：「債務人與金融機構協商
    成立者，不得聲請更生或清算。但因不可歸責於己之事由，
    致履行顯有重大困難者，不在此限。本條例施行前，債務人
    依金融主管機關協調成立之中華民國銀行公會會員，辦理消
    費金融案件無擔保債務協商機制與金融機構成立之協商，準
    用前項之規定。」所謂因不可歸責於己之事由，致履行顯有
    重大困難之情形，應係指債務人與最大債權金融機構協商「
    成立後」，債務人之經濟狀況、生活等客觀事實有顯著變動
    者而言，亦即債務清償方案成立後，固由債務人按其條件履
    行，惟須於其後發生情事變更，在清償期間因不可歸責於己
    之事由，而有收入或收益不如預期或支出增加之情形，致該
    還款方案履行困難甚或履行不能，始能聲請更生或清算。此
    項規定旨在避免債務人任意毀棄已成立之協商，濫用更生或
    清算之裁判上債務清理程序，況該債務清償方案係經當事人
    行使程序選擇權所為之債務清理契約，債務人自應受該還款
    協議所拘束。查債務人自88年12月22日迄今均任職於家樂福
    股份有限公司新營分公司，此有本院依職權調取債務人之勞
    保局被保險人投保資料查詢單附卷可稽。又債務人95年度之
    所得為302,164元、96年度之所得為325,348元，此有債務人
    提出之財政部臺灣省南區國稅局95年度及96年度綜合所得稅
    各類所得資料清單在卷可參，足見債務人於協商後收入並無
    明顯減少。另債務人2名子女亦於協商成立前即已出生，此
    亦有債務人全戶戶籍謄本在卷可考。是以，債務人與最大債
    權金融機構協商「成立後」，其經濟狀況、生活等客觀事實
    並無顯著變動甚明。另本院依職權調取債務人之稅務電子閘
    門財產所得調件明細表，查債務人尚有臺灣中小企業銀行股
    份有限公司價值約50,000元之投資，惟債務人於財產及收入
    狀況說明書並未列入該筆財產，是債務人有無據實陳報其財
    產及收入狀況，已有疑問。
(三)另債務人與金融機構之債權人成立協商後，即應本於債權契
    約，依誠實及信用之原則勉力履行之，債務人在履行債務期
    間，須經歷經濟困苦之過程，其生活程度當然必須相當限制
    ，除應積極開源努力勤奮工作以增加收入償還債務外，尚須
    節流儉樸其生活需求而適當控制其生活費用支出，勉力履行
    債務。查債務人既陳稱已陷於不能清償債務之困境，卻主張
    每月須支出電話費1,056元及手機費500元，則債務人並未儉
    樸其生活並適當控制其支出甚明。本院參酌內政部所公告97
    年度臺灣省低收入戶最低生活費用每人每月為9,829元，係
    按照政府最近一年平均每人消費支出（包括食品費、衣著鞋
    襪費、房租水電費、家居管理費、醫療保健費、交通通訊費
    、娛樂教育費及雜項支出）百分之60訂定，是認債務人每月
    必要生活費用（包含食、衣、住、行、強制性保險等）依此
    標準以每月9,829元計算，始屬合理。而成人部分之基本生
    活費用依此標準計算，雖屬適當，然子女部分既係依附於父
    母提供之住所共同生活，且其日常生活較為單純，是其基本
    生活費用當與成人之基本生活費用不同（如房租費、家居管
    理費、通訊費等費用項目即非年幼子女基本生活所需項目）
    ，因之年幼子女基本生活費用應參酌96年度每人免稅額77,0
    00元計算每人每月基本生活所需約6,500元為適當。又債務
    人雖主張每月須負擔公公及婆婆之扶養費7,000元云云，然
    債務人並非其公公、婆婆之法定扶養義務人，而債務人亦自
    陳其公公婆婆之法定扶養義務人有債務人之配偶乙○○等3
    人，且債務人本身須償還無擔保債務，致其經濟能力不足，
    其實際上是否有支出其所自稱之扶養費用，已屬可疑。債務
    人既未能提出相關文件以證明其確有該筆扶養費之支出，故
    本院認定債務人此部份之主張並非屬實，不足以採信。從而
    ，本院認定債務人陳述每月必要生活費用支出高達21,000元
    並非真實，以債務人每月個人必要生活費用之支出9,829元
    ，另須負擔2名子女一半之扶養費6,500元計算，則債務人每
    月必要生活費用之支出應僅為16,329元。
(四)次按債務清償方案既係經當事人於本條例施行前合意成立之
    債權契約，債務人自應受該成立之契約所拘束，如認該協商
    成立之清償方案其後有不適當履行之情形，仍應誠實面對債
    務，再循本條例所定之協商機制，誠意向債權人協商謀求更
    合理之清償方案，而非輕率毀諾，逕為聲請更生清理程序。
    查債務人於協商成立後已按約繳納協商款長達21期，此有台
    新銀行97年10月16日台新債協97法字第5020 0號函附卷可稽
    ，又債務人在協商後至毀諾之時薪資並無減少，且其並無法
    舉證證明在協商後有何不可歸責於己之情事，例如薪資減少
    或重大支出等情事致使履行協商有重大困難，故其主張並不
    可採。且依誠實信用原則，債務人既已協定履約條件自當依
    約履行，縱債務人為償還債務，必須經歷履行期間較不寬裕
    之經濟生活，此亦為債務人於負擔債務時即得預見，債務人
    更應撙節開支，戮力還款，自不得於與金融機構成立協商後
    ，又率爾聲請依更生程序清理其債務。倘債務人事後有履行
    不便之情形，認清償方案應予適當調整，非不可經由本條例
    所規定之協商程序，再與債權人重新協商，訂定適當可行之
    清償方案，且依97年5月中華民國銀行公會決議，金融機構
    就曾經參加95年度債務協商毀諾客戶提供「個別協商一致性
    方案」及對有繳款困難之債務協商持續履約客戶提供「變更
    債務協商協議書方案」，債務人自當循此途徑以求解決，方
    符合本條例兼顧保障債權人公平受償及重建復甦債務人經濟
    生活之立法目的，是以，聲請人率予毀諾，逕為聲請本件更
    生，亦有不當。
四、綜上所述，本院認定債務人並未據實陳報其收入及支出狀況
    ，且參以債務人於協商成立後，已按約履行協商條件長達21
    個月，如事後有履行不便之情形，認清償方案應予適當調整
    ，非不可經由本條例所規定之協商程序，再與債權人重新協
    商，訂定適當可行之清償方案，且本件無擔保最大債權銀行
    台新銀行於97年10月16日來函表示：「現今銀行公會尚有提
    供一致性協商方案予債務協商毀諾之債務人…」，並表達願
    再與債務人協商等語，債務人自當循此途徑以求解決，方符
    合本條例兼顧保障債權人公平受償及重建復甦債務人經濟生
    活之立法目的。另債務人並無法提出相關文件，證明於與債
    權人台新銀行等4間金融機構協商時與本件更生聲請時，債
    務人之收入有何明顯不同，故於債務人家庭收入及基本生活
    、教育等費用之支出狀況並無重大變更，難謂債務人於金融
    機構之債權人銀行協商後，有何不可歸責於債務人致其履行
    顯有重大困難之事由存在。是以，債務人聲請更生，即違背
    本條例第151條第5、6項之規定，且上開欠缺又屬無從補正
    ，依首揭說明，自應駁回其聲請，爰裁定如主文。
中    華    民    國    97    年    11    月    24    日
                民事第三庭    法  官  高榮宏
上為正本係照原本作成。
如不服本裁定，應於裁定送達後10日內，以書狀向本院提出抗告
，並繳納抗告費新臺幣1千元。
中    華    民    國    97    年    11    月    24    日
                              書記官  陳淑芬


司法院資訊處製作；財團法人民間司法改革基金會備份。
